【裁判字號】    88,簡上,420
【裁判日期】    890329
【裁判案由】    給付票款
【裁判全文】
臺灣板橋地方法院民事判決  八十八年度簡上字第四二○號
    上  訴  人  乙○○
    訴訟代理人  丙○○
    被  上訴人  甲○○○
    訴訟代理人  林美霞
右當事人間請求給付票款事件，上訴人對於中華民國八十八年十月十五日本院板橋簡
易庭八十八年度板簡字第一五四八號第一審判決提起上訴，本院判決如左：
    主      文
原判決廢棄。
被上訴人在第一審之訴駁回。
第一、二審訴訟費用由被上訴人負擔。
    事      實
甲、上訴人方面：
  一、聲明：如主文所示。
  二、陳述：除與原審宣示判決筆錄相同者，予以茲引用外，補稱：
      （一）上訴人雖有簽發系爭支票及借據，惟並未收到票款，自無票據責任可言
            ：
            １、按「按票據固為無因證券，票據債務人不得以自己與發票人或執票
                人之前手間所存之抗辯事由，對抗執票人，然發票人要非不得以自
                己與執票人間所存抗辯事由對抗執票人。」，此由最高法院七十三
                年八月二十八日（七三）廳民一字第○六七二號函復臺灣高等院，
                即可明知（最高法院二十七年滬上字第九十七號、四十六年臺上字
                第一八三五號、四十七年臺上字第一六二一號亦迭有判例，揭著是
                旨）。
            ２、查上訴人於民國（下同）八十八年十月一日答辯狀中即謂：「．．
                ．三、八十七年二月五日會計林美玉開始用被告乙○○之板信銀行
                帳號五三○七支票代替使用於大漢補習習之收支。四、會計林美玉
                說大漢補習班欠錢，用她預備好借據先給被告乙○○簽名要向她母
                親借錢來大漢補習班用，結果未看見她借錢進來大漢補習班用，帳
                冊也未記帳這筆錢項進出．．，」，亦即上訴人主張雖於八十七年
                因林美玉向其誆稱補習班需錢週轉而開出支票及借據，惟實際上並
                未收受借款，此並有補習班之帳冊可證，林美玉證稱已將收到之款
                項用於補習班云云，顯非事實，依上開判例見解，上訴人自可依此
                抗辯而無票據上之責任。
      （二）補習班帳冊既無進帳紀錄，可證林美玉實際上並無收受票款：
            系爭借款係新台幣（下同）三百萬元，非數萬元可比，大漢補習班帳冊
            既無進帳紀錄，林美玉復無任何資料可資證明其確有收受系爭借款，被
            上訴人更無法舉出任何資金流向以為憑據，可見林美玉實際上並無收受
            票款。
      （三）被上訴人及證人林美玉所稱者皆係空口自言，殊不可採：
            被上訴人曾稱系爭三百萬元借款乃八十二年至八十三年間陸續借給上訴
            人，卻無法就其借款為任何資金流向之證明，且林美玉為補習班之股東
            兼會計，復就系爭借款未為任何之進帳紀錄，二人所稱實有違一般常情
            。被上訴人既稱三百萬元借款乃八十二年至八十三年問陸陸續續借給上
            訴人，然系爭支票及借據為何係上訴人於八十七年簽發，此項疑點，亦
            有待釐清，況林美玉乃被上訴人之女，則其證言之證據力亦屬可議。
      （四）證人林美玉於擔任大漢補習班會計時，涉嫌利用個人管理補習班支票之
            便，以類似手法，私自盜用訴外人屠禮書之支票，偽稱向其母親（即本
            案被上訴人）借款三百五十萬元，企圖詐騙合夥人共有之財產，但未得
            逞（參見本院板橋簡易庭八十八年度板簡字第一五五二號判決），益見
            林美玉於原審所為證言不可採信，上訴人實未收受被上訴人之借款，自
            不負有給付票款之責。
  三、證據：除援用第一審立證方法外，並補提大漢文理補習班八十二年、八十三年
            間帳冊影本一份、本院八十八年度板簡字第一五五二號判決影本一份為
            證，並聲請訊問證人屠禮書。
乙、被上訴方面：
  一、聲明：請求駁回上訴。
  二、陳述：除與原審宣示判決筆錄相同者，予以引用外，另補稱本件係上訴人透過
            林美玉向其借款三百萬元，前開款項並由林美玉交付予上訴人。
  三、證據：援用第一審立證方法。
丙、本院依職權訊問證人林美玉。
    理      由
一、本件被上訴人於原審起訴主張：被上訴人因借款三百萬元予上訴人，而執有上訴
    人所簽發如附表所示金額各一百萬元之支票三紙，詎屆期為付款之提示，均遭退
    票，追索無效，為此依票據法律關係，訴請上訴人給付三百萬元及自如附表所示
    退票日起至清償日止，按年息百分之六計算之利息。上訴人則以：上訴人與林美
    玉、屠禮書等人合夥經營大漢文理補習班，上訴人為補習班班主任，負責補習班
    事務，且上訴人於板信商業銀行帳號五三０七支票自八十七年二月五日起亦供補
    習班使用，八十七年間林美玉向上訴人稱補習班需要用錢，要用上訴人名義借款
    三百萬元，上訴人乃簽發系爭支票及借據三紙交予林美玉去借錢，簽立借據時，
    借據之貸與人欄係空白的，並未記載，事後上訴人未收到該三百萬元，且補習班
    帳冊亦無該筆款項之進帳紀錄，自無須負本件票據責任等語，資為抗辯。
二、被上訴人主張其執有上訴人所簽發如附表所示支票三紙，屆期分別向付款人為付
    款之提示，均遭退票之事實，業據其提出支票、退票理由單及借據等件為證，且
    為上訴人所不爭執，自堪信為真實。惟上訴人既以簽發系爭票據本係供借款之用
    ，其並未收受該筆借款，而以原因關係為抗辯，是本件首應審究者即為兩造是否
    授受系爭票據之直接前後手，上訴人得否據以主張原因關係不存在之直接抗辯。
    經查：票據債務人不得以自己與發票人或執票人之前手間所存之抗辯事由對抗執
    票人，票據法第十三條前段固定有明文，然票據債務人以其自己與執票人間所存
    抗辯之事由資為對抗，則非法所不許。本件被上訴人既主張「被告（即上訴人）
    向原告（即被上訴人）借錢，所以才簽發支票做擔保票．．．錢是透過訴外人林
    美玉即原告之女再轉交給被告」（見原審八十八年八月十三日言詞辯論筆錄），
    上訴人亦稱「八十七年是我把票據及借據交給林美玉去借錢」（見本院八十九年
    三月十五日言詞辯論筆錄），且證人林美玉於原審復到庭證稱：「是被告交付給
    我（指系爭支票及借據），是我陸陸續續去向原告借的」（見原審八十八年十月
    一日言詞辯論筆錄）。故由兩造及證人林美玉前開陳述及證言真意可知，系爭三
    紙支票係上訴人欲向被上訴人借款而交付林美玉，林美玉再以上訴人代理人之身
    分持向被上訴人借款，兩造應係授受系爭票據之直接前後手乙節應堪認定，依前
    揭規定，上訴人自得以原因關係對抗被上訴人，合先敘明
三、按支票為無因證券，支票債權人就其取得支票之原因，固不負證明之責任，惟發
    票人係向執票人借款而簽發支票交付，因而抗辯未收受借款者，消費借貸並未成
    立，則就借款之已交付事實，即應由執票人負舉證責任【最高法院七十三年一月
    十日七十三年度第一次民事庭會議決議（一）參照】。本件被上訴人既係因借款
    予上訴人而執有系爭支票，因而上訴人抗辯未收受借款，消費借貸並未成立，則
    就借款之已交付事實，即應由執票人之被上訴人負舉證責任。又金錢借貸屬要物
    契約，故主張有金錢借貸關係存在者，應就金錢借貸之要件即金錢之交付及借貸
    意思表示相互一致之事實負舉證責任。本件被上訴人雖提出支票三紙、借據三紙
    及證人林美玉為證，用以證明兩造間有消費借貸關係存在，惟查：
    （一）支票為無因及流通證券，執票人執有票據之原因事實並非僅有借貸關係一
          端，其本於買賣、租賃、贈與、投資擔保等原因而執有票據者，所在多有
          ，亦為常情，被上訴人以執有系爭支票即主張兩造間有借貸關係存在，自
          無足採。
    （二）又上訴人所書立之借據係記載「立借據人乙○○向甲○○○借貸一佰萬元
          整，借貸期間自民國八十七年二月十五日起至民國八十七年五月十五日止
          。為期三個月。恐口說無憑，今特開立支票面額一佰萬元整」，此有該借
          據附卷可稽，其內並未表明上訴人就借貸款項業已收訖，自難認該借據可
          做為被上訴人已交付金錢予上訴人之證明。
    （三）證人林美玉雖到場證稱被上訴人確有交付三百萬元，且前開款項已用以支
          付補習班費用，然證人林美玉為被上訴人之女，與上訴人及補習班其他股
          東間復有民、刑事案件繫屬中，其證言已涉利害偏頗，是否可信本非無疑
          。況其於本院八十九年三月十五日言詞辯論時證稱「從八十四年起至八十
          七年，陸陸續續透過我，向我母親借三百萬元，所以他（即上訴人）才開
          票出來，累加到一百萬元，才開一張．．．我母親是中風二十多年，這都
          是她累積下來的積蓄，還有小孩給她的錢，所以這些都是她身邊的錢，因
          為她不方便到銀行存放，所以都用現金陸續交付給上訴人。每次金額大約
          不定，補習班一次發薪，約三、四十萬元，國泰人壽要跳票約六、七萬元
          ，最多有時候是三、四十萬元，三百萬元是累積下來的錢」云云，被上訴
          人既為一中風二十餘年之婦人，身邊竟存放數百萬元現金，每次可隨時交
          付七、八萬元至三、四十萬元予上訴人，衡諸一般社會常情，已屬少見。
          再者，上訴人若果真自八十四年起至八十七年，陸續透過林美玉向被上訴
          人借款，並累積至一百萬元才開一張支票，按理系爭三張支票之發票日應
          有相當時日之間隔，但本件系爭三紙支票之發票日分別為八十七年五月十
          五日、八十七年五月二十三日及八十七年六月三十日，各張僅有半個月至
          一個月之間隔，顯與證人林美玉證稱係自八十四年起陸續借款之情不符，
          且若依證人所言，被上訴人自八十四年借款予上訴人後，至八十七年五月
          十五日始累積至一百萬元，為何從八十七年五月十五日至同年五月二十三
          日即累積借款達一百萬元？並另自八十七年五月二十三日至八十七年六月
          三十日又累積借款一百萬元？況上訴人至八十七年五月十五日尚未將所借
          之一百萬元清償，被上訴人竟於短短一個半月之時間內兩度將高達二百萬
          元金額出借予上訴人，亦有違常理，足認證人林美玉前開證言與事實不符
          、與情理相違，其證言尚難採信。
    （四）又證人即大漢文理補習班股東屠禮書於本院八十九年一月三十一日準備程
          序時到場證稱「林美玉說有對外借款一千二百萬元作為補習班費，但實際
          上並沒有看到錢．．．當時補習班開銷每月在五十萬元以內。之後有去查
          對帳冊上面沒有這些借款紀錄」等語屬實，是上訴人辯稱其未曾收受三百
          萬元借款乙節，即非無據，且被上訴人若確有透過林美玉借款給予上訴人
          ，林美玉身為大漢文理補習班之股東及會計，理應將相關借款逐筆登載於
          帳冊中，並經其他股東簽章，以示負其責任，進而保障其母親即被上訴人
          之權利，林美玉竟未將借得款項登載於帳冊內，益見被上訴人應未有交付
          借款予上訴人之事實。
四、綜上所述，被上訴人既無法舉證證明有交付借款三百萬元予上訴人之事實，上訴
    人執此抗辯，即屬有理。從而，被上訴人請求上訴人給付票款三百萬元及自如附
    表所示退票日起至清償日止，按年息百分之六計算之利息，自屬無據，難予准許
    。原審為被上訴人勝訴及依職權宣告假執行之判決，容有未洽，上訴意旨指摘原
    判決不當求予廢棄改判，為有理由，應由本院廢棄改判如主文所示。
五、本件事證已臻明確，兩造其餘之主張陳述及所提之證據，與前開判斷已無影響，
    爰不贅論。
六、據上論結，本件上訴為有理由，依民事訴訟法第四百三十六條之一第三項、第四
    百五十條、第七十八條、判決如主文。
中      華      民      國    八十九    年      三      月    二十九    日
                                  臺灣板橋地方法院民事第三庭
~B審判長法官  張谷輔
~B      法官  許月珍
~B      法官  程怡怡
右為正本係照原本作成。
不得上訴。
~B法院書記官  劉昌明
中      華      民      國    八十九    年      三      月    二十九    日


司法院資訊處製作；財團法人民間司法改革基金會備份。
